臺灣臺中地方法院民事判決
111年度訴字第618號
原      告  謝蘇秀梅
被      告  蘇茂全  
            蘇春欽  
            蘇春賢  
上列當事人間請求請求分割共有物事件，本院於民國111年11月8
日言詞辯論終結，判決如下：
    主      文
兩造共有如附表二所示土地應予分割，分割方案如附表二及附圖
所示。
原告應給付被告蘇春欽、蘇春賢各新臺幣陸拾玖萬捌仟貳佰柒拾
貳元之補償金。
訴訟費用由兩造按附表一所示之比例負擔。　　
    事實及理由
壹、程序方面：
    按言詞辯論期日，當事人之一造不到場者，得依到場當事人
    之聲請，由其一造辯論而為判決，民事訴訟法第385 條第1
    項定有明文。本件被告均經合法通知，未於最後言詞辯論期
    日到場，且核無同法第386 條所列各款情形，爰依原告之聲
    請，由其一造辯論而為判決。
貳、實體方面：
一、原告主張：
    坐落臺中市○○區○○段000地號、面積216.8平方公尺土地（下
    稱系爭土地）為兩造所共有，應有部分如附表一應有部分欄
    所示。又兩造間就系爭土地並無不能分割之協議，亦無分管
    協議，系爭土地亦無因使用目的不能分割之情事，因兩造無
    法達成分割協議，爰依民法第823條規定起訴，請求准予分
    割系爭土地。又系爭土地上三合院比鄰被告蘇茂全所有段62
    2地號土地部分之護龍為其所使用，另側護龍則為原告所有
    ，原告願意以找補方式取得被告蘇春欽、蘇春賢等2人之應
    有部分，即將如臺中市雅潭地政事務所收件日期民國111年4
    月7日雅土測字第051700號複丈成果圖（下稱附圖）標示A、
    B、C部分土地分歸原告所有，附圖標示D部分則分歸被告蘇
    茂全所有等語。並聲明：請求判決將坐落大雅區六寶段617
    地號、面積216.80平方公尺土地之6分之4分割原告所有。
二、被告則以：
  ㈠被告蘇茂全未於最後言詞辯論期日到庭，惟據其之前陳述略
    以：系爭土地上如附圖所示之三合院建物為土磚屋，附圖標
    示之右護龍為原告使用，正廳為共用，左護龍為伊所使用，
    請將附圖所示D部分土地分給伊，並同意與原告互不補償金
    錢等語，資為抗辯。
  ㈡被告蘇春欽、蘇春賢經本院合法通知，均未於言詞辯論期日
    到場，亦均未提出書狀作何聲明或陳述。
參、得心證之理由：
一、按各共有人，除法令另有規定外，得隨時請求分割共有物。
    但因物之使用目的不能分割或契約訂有不可分割之期限者，
    不在此限，民法第823 條第1 項定有明文。本件原告主張系
    爭土地為兩造所共有，兩造就該土地之應有部分如附表一所
    示，該土地使用分區為乙種建築用地，並無因法令或因物之
    使用目的不能分割情事，系爭土地共有人即兩造亦未訂有不
    分割之協議或期限，然兩造就分割方法迄無法達成協議等情
    ，有土地登記第一類謄本在卷可佐（見本院卷第27至29頁）
    ，被告亦未爭執，揆諸前揭規定，原告訴請本院裁判分割系
    爭土地，洵屬有據。
二、次按裁判分割共有物，屬形成判決，法院定共有物之分割方
    法，固應斟酌當事人之聲明、共有物之性質、經濟效用及全
    體共有人之利益等，而本其自由裁量權為公平合理之分配，
    並不受當事人聲明、主張或分管約定之拘束（最高法院101
    年度台上字第931號裁定參照）。又分割共有物，以消滅共
    有關係為目的，法院以原物為分配時，除部分共有人仍願維
    持共有關係，或因共有人之利益或其他必要維持共有之情形
    外，應將土地分配於各共有人單獨所有，此觀民法第824條
    第4項規定自明（最高法院107年度台上字第282號判決參照
    ）。準此，法院為共有物之分割，應審酌共有人之應有部分
    比例，各共有人之意願，各共有人間有無符合公平之原則，
    及整體共有人之經濟利益等因素為通盤之考量，以求得最合
    理之分割方法。經查：
  ㈠系爭土地之使用分區為鄉村區之乙種建築用地，其上之三合
　　院之左護龍係坐落在隔鄰同段622 地號土地上，三合院之外
    牆為土磚，且有部分屋頂已經坍塌，三合院中間為空地，系
    爭土地除東南方即三合院門前臨路外，其餘部分與他人已興
    建建物之土地比鄰，無法從其他地方出入等情，業經本院會
    同兩造及臺中市潭雅地政事務所測量人員至現場履勘，製有
    勘驗筆錄及照片在卷可憑（見本院卷115至125頁），該地政
    事務所亦經本院囑託繪製系爭土地及三合院之複丈成果圖即
    附圖在卷可參（見本院卷第149頁），復有載明構造別為土
    竹造（純土造）、起課年月為44年1月之房屋稅籍證明、三
    合院照片在卷可憑（見本院卷第85至93頁），足見系爭土地
    上雖存有土磚造之三合院右護龍及部分正廳，然其屋齡甚久
    、屋頂崩塌而屋況不佳，可將系爭土地視為空地分割，應堪
    認定。　
  ㈡系爭土地為狹長形，僅單面臨路，經本院囑託臺中市潭雅地
    政事務所依附表一兩造應有部分比例，依序由系爭土地東側
    地界線平行劃分為A、B、C、D等4塊後，本院審酌原告與被
    告蘇茂全之分割意願，及依兩造應有部分所分割之土地，僅
    原告可分得面寬超逾3公尺以上之土地，被告三人所分得之
    土地面寬分別僅為0.718公尺或1.1758公尺，面積分別為18.
    1平方公尺或36.1平方公尺，顯無法作為建築使用，惟因系
    爭土地西側比鄰被告蘇茂全所有同段622地號土地，被告蘇
    茂全尚可將其分得之系爭土地與其所有同段622地號土地合
    併使用之利用價值、經濟效益等情，堪認原告主張附圖標示
    A、B、C等3塊土地分歸原告所有，D部分則分歸被告蘇茂全
    所有，並由原告以金錢補償被告蘇春欽、蘇春賢之分割方案
    ，符合兩造利益及社會經濟而屬適當。
三、又按法院裁判分割共有物，除應斟酌各共有人之利害關係，
    及共有物之性質外，尚應斟酌共有物之價格，倘共有人中有
    不能按其應有部分受分配，或所受分配之不動產，其價格不
    相當時，法院非不得命以金錢補償之（最高法院107年度台
    上字第1207號判決參照）。分割共有物於原物分配時，共有
    人有不能按其應有部分受分配，或縱按其應有部分之比例分
    配，價值顯不相當者，為兼顧經濟上之價值與維持公平，即
    應以金錢補償之。系爭土地依附表二所示之分割方法為分割
    結果，各共有人雖按其應有部分之面積受分配，但分配位置
    臨路面寬及條件並不相同，其價值仍有所差異，自應依民法
    第824條第3項之規定，以金錢互為補償，始符公允。至於互
    為補償之價金，經本院囑託鼎諭不動產估價師事務所估價鑑
    定結果，兩造依如附表二所示之分割方法為分割，其分割後
    各共有人實際分得之土地價值，確有增減不同之情形，有該
    事務所於110年10月4日以鼎（法）0000000-0號函檢附不動
    產估價報告書在卷可憑（詳系爭鑑定報告第8頁之各共有人
    分割前後財產價格變動而生之應貨幣相互支付表），該鑑定
    報告係鑑定機關依系爭土地進行產權、一般因素、經濟因素
    、區域因素、個別因素及最有效使用情況，採用敏感度測試
    數學模型估價法進行評估，分別鑑定系爭土地分割前之應有
    部分價值及分割後之分配價值，其中並依分割後各個土地之
    個別條件，包括面積、臨路情況、與鄰地之法律關係、土地
    得經濟利用等，進行各土地單價的評估，其鑑定結論自屬可
    採（見附表三），是原告應補償被告蘇茂全、蘇春欽、蘇春
    賢金額詳如附表四所示。然因被告蘇茂全表示如其分得系爭
    土地如附圖標示D部分土地，則與原告不互相找補差額等情
    ，有同意書及本院電話紀錄在卷可憑（見本院卷第195、199
    頁），則本件原告僅須補償被告蘇春欽、蘇春賢各698,272
    元之補償金。
四、綜上所述，原告依民法第823條規定，請求分割系爭土地，
    為有理由，應予准許。本院並審酌兩造意願，兼顧土地使用
    狀況及經濟效用，與被告蘇茂全同意原告無須補償其金錢等
    情，認系爭土地應按附表二及附圖之方式分割，並由原告給
    付被告蘇春欽、蘇春賢各698,272元之補償金。
五、末按因共有物分割事件涉訟，由敗訴當事人負擔訴訟費用顯
    失公平者，法院得酌量情形，命勝訴之當事人負擔其一部，
    民事訴訟法第80條之1定有明文。本院審酌共有物分割訴訟
    ，其分割結果對於兩造均屬有利，再參以兩造就系爭土地應
    有部分之比例，諭知訴訟費用之負擔如主文第3項所示。
中    華    民    國   111    年    12     月    9    日
                  民事第三庭  法  官  廖純卿
正本係照原本作成。 
如對本判決上訴，須於判決送達後20日內向本院提出上訴狀。如
委任律師提起上訴者，應一併繳納上訴審裁判費。　　　　　　
中　　華　　民　　國　　111 　年　　12　　月　　9 　　日
                              書記官  楊雯君
附表：共有人及應有部分
編號 共有人 應有部分比例 1 原告謝蘇秀梅 2/3 2 被告蘇茂全 1/6 3 被告蘇春欽 1/12 3 被告蘇春賢 1/12 
附表二 ：分割方案    
坐落臺中市○○區○○段000地號、面積216.8平方公尺土地     編號 共有人姓名 分得位置即附圖標示 分得面積（平方公尺）  分割後應有部分比例 1 原告謝蘇秀梅 A、B、C  144.5、18.1、18.1 （合計180.7） 1/1 2 被告蘇茂全 D  36.1 1/1 

附表三：各共有人間分得土地增減之價值
編號 兩造 分配後增減（新臺幣） 1 原告謝蘇秀梅 增加1,483,907元（分割前應有部分面積144.53平方公尺，總值5,586,175元；分割後單獨取得面積180.70平方公尺，總值7,070,082元） 2 被告蘇茂全 減少76,647元（分割前應有部分面積36.13平方公尺，總值1,396,544元；分割後單獨取得面積36.10平方公尺，總值1,385,828 元） 3 被告蘇春欽 減少698,272元（分割前應有部分面積18.07平方公尺，總值698,272元；分割後未取得土地，總值0元） 4 被告蘇春賢 減少698,272元（分割前應有部分面積18.07平方公尺，總值698,272元；分割後未取得土地，總值0元） 

附表四：兩造間應補償或受補償之金額
編號 應補償人 受補償人及金額（新臺幣） 1 原告謝蘇秀梅 被告蘇茂全、87,363元 2 原告謝蘇秀梅 被告蘇春欽、698,272元 3 原告謝蘇秀梅 被告蘇春賢、698,272元